臺灣高等法院刑事裁定　　　　　　　　　 96年度抗字第324號
抗　告　人
即　證　人　甲○○
　　　　　　乙○○
上列抗告人等因違反選舉罷免法等案件，不服臺灣新竹地方法院
中華民國96年3月7日裁定（95年度選訴字第14號）提起抗告，本
院裁定如下：
    主  文
抗告駁回。
    理  由
一、原裁定意旨略以：
  (一)按證人無正當理由拒絕證言者，得處以新臺幣三萬元以下之
    罰鍰，於刑事訴訴法第一百八十三條第一項但書情形為不實
    之具結者，亦同，刑事訴訟法第一百九十三條第一項定有明
    文。
  (二)抗告人即證人甲○○經檢察官聲請傳喚為證人，並經原審傳
    喚到場，其雖以具有刑事訴訟法第一百八十一條之情形，以
    具結代釋明而拒絕作證。惟查：證人甲○○於九十五年五月
    四日於新竹縣調查站陳述：「伊並未為林保祿向魏瑞玉行賄
    買票」；又於偵查中陳稱：「伊確實並未交付金錢給魏瑞玉
    」等語；且證人甲○○於原審行準備程序之時，亦否認有投
    票行賄之情事。是依卷證資料所示，證人甲○○以其恐因陳
    述致自己受刑事追訴或處罰，以具結代替釋明而拒絕證言，
    其具結顯屬不實。
  (三)另抗告人即證人乙○○經檢察官聲請傳喚為證人，亦經原審
    傳喚到場，其雖以有刑事訴訟法第一百八十一條之情形，以
    具結代釋明而拒絕作證。惟查：證人乙○○於九十五年五月
    二日於新竹縣調查站陳述：「伊雖有收到林錦華交付之新臺
    幣（下同）二千五百元，惟該款項係伊協助林錦華割草之工
    錢」；於偵查中陳稱：「林錦華雇伊去除草，拿工錢給伊，
    當時伊不在家」等語；且證人乙○○於原審行準備程序之時
    ，亦否認受賄。是依卷證資料所示，證人乙○○以其恐因陳
    述致自己受刑事追訴或處罰，以具結代替釋明而拒絕證言，
    其具結顯屬不實。
二、本件抗告意旨略以：
  (一)抗告人甲○○、乙○○因分別涉犯公職人員選舉罷免法第九
    十條之一之行賄罪或刑法第一百四十三條第一項之收受賄洛
    罪，正由原審法院以九十五年度選訴字第十四號審理中。原
    審法院為調查同案被告魏瑞玉是否接受抗告人甲○○賄賂，
    暨同案被告林錦華是否行賄抗告人乙○○之犯罪事實而以證
    人身份傳喚抗告人甲○○、乙○○作證。惟抗告人等既或因
    涉嫌對魏瑞玉行賄或涉嫌收受林錦華之賄賂而同列被告，如
    因抗告人等之陳述使共同被告魏瑞玉或林錦華受有罪判決，
    無異於確認抗告人甲○○、乙○○有行賄或收受賄賂之事實
    而將同受有罪判決，是其等確有恐因己陳述致自身受刑事追
    訴或處罰之情事，自得依規定以具結代釋明而拒絕證言。再
    被告一經起訴，於無罪判決確定前，皆無法保證自己將受無
    罪判決而能免於受處罰之恐懼。是縱抗告人等於調查、偵訊
    中皆為無罪之陳述，惟卻仍遭檢察官起訴，抗告人等自恐或
    因己之陳述而導致自身受有罪判決。況依原審法院之論述理
    由，無異僅有於調查、偵訊及法院準備程序中皆為有罪陳述
    之被告始得於法院審理程序中主張拒絕證言，顯剝奪證人不
    自證己罪之憲法權利，且與法律拒絕證言之規範意旨不符。
  (二)又抗告人等經原審法院依刑事訴訟法第一百八十六條第二項
    告知得拒絕證言，則原審法院既已認定抗告人等有同法第一
    百八十一條之情形，即不應再命抗告人等釋明理由或以具結
    代釋明。據此，原審法院要求抗告人等釋明理由，且於渠等
    以具結代釋明後，又指摘渠等為不實具結，即有不當。
  (三)再抗告人等於本件審判程序本屬被告，縱經原審法院以證人
    身份傳喚為其他共同被告之犯罪事實作證，惟依最高法院九
    十四年度台上字第一○五九號判決見解，於審判程序分離前
    ，抗告人等於審判程序中仍居於訴訟主體之地位，如逕以證
    人之地位，令渠等具結陳述，顯然剝奪渠等訴訟主體之地位
    ，且不當侵害渠等辯護權及緘默權。抗告人等於本案訴訟程
    序，本得以訴訟主體之地位主張緘默權，原審法院命渠等以
    證人地位具結陳述，已有不妥，竟又以渠等依刑事訴訟法第
    一百八十三條第一項但書所為之具結不實而裁罰三萬元，更
    顯不當，爰提起抗告，請求撤銷原審裁定云云。
三、按證人係依法院之命，在訴訟上陳述其見聞事實之第三人，
    此項見聞事實為發見真實之重要根據，且有不可替代性，故
    凡居住中華民國領域內，應服從我國法權之人民，無分國籍
    身分，不問何人於訴訟程序上，均有作證之義務（司法院大
    法官會議解釋第二四九號解釋理由書意旨參照）。而刑事訴
    訟法第一百九十三條第一項規定「證人無正當理由拒絕具結
    或證言者，得處以新臺幣三萬元以下之罰鍰，於第一百八十
    三條第一項但書情形為不實之具結者，亦同」。核其立法意
    旨係為促使證人到庭為證以保障訴訟程序之順利進行，使證
    人經交互詰問程序，期能發現真實；而對於經合法傳喚到庭
    無正當理由拒絕具結或證言之證人，為不實具結科處罰鍰之
    制裁者，係以該制裁方式使該證人感受心理壓力，促使其到
    庭盡其應盡之國民義務或為確實之具結使然。
四、經查：觀諸抗告人甲○○於調查、偵查、原審迭稱：「伊沒
    有為林保祿向魏瑞玉行賄買票。伊沒有做，伊不瞭解」等語
    （臺灣新竹地方法院檢察署九十五年度偵字第三七四號卷一
    三四頁背面、一五四頁，原審卷(二)四○頁）；抗告人乙○○
    於調查、偵查程序中亦屢稱：「伊雖有收到林錦華交付之二
    千五百元，惟該款項係伊協助林錦華割草之工錢。林錦華雇
    伊去除草，拿工錢給伊，當時伊不在家」（第三七四號偵卷
    四一頁，原審卷(一)一三○頁）等情，顯徵抗告人甲○○、乙
    ○○均自始堅持否認有何行賄或收賄之罪行，是以據抗告人
    等之供述內容，尚難逕認有何因己之陳述致自身有受刑事追
    訴或處罰之情事。再抗告人等拒絕證言者，依刑事訴訟法第
    一百八十三條第一項之規定，對拒絕之原因固可以具結代釋
    明，惟抗告人等於原審並未主張或說明若依法作證，於遂行
    交互詰問程序之過程，恐慮其等或有更易供述或其他異於調
    查、偵查中證述可能性之情事，使法院可憑諸對渠等為不利
    之認定，因而致己受刑事處罰之情況。準此，尚不能徒以抗
    告人等亦同列共同被告地位，即率予逕認渠等供述必有致己
    受刑事處罰之情事。又被告之緘默權尚非證人得執之為拒絕
    證言之法定要件，二者亦難認互為因果；再法院依法告知證
    人得拒絕證言，不過為餞行證人受告知權利之程序，尚不得
    謂因之即可免除依法應釋明或具結之義務，否則上開規定無
    異形同虛設。綜上，原審依刑事訴訟法第一百九十三條第一
    項，科處抗告人等罰鍰，經核並無不合，本件抗告為無理由
    ，均應予駁回。
五、據上論斷，依刑事訴訟法第四百十二條，裁定如主文。
中　　華　　民　　國　　96　　年　　4　　月　　14　　日
　　　　　　　　　刑事第十八庭審判長法　官  溫耀源
　　　　　　　　　　　　　　　　　  法　官  邱同印
　　　　　　　　　　　　　　　　　  法　官  段景榕
以上正本證明與原本無異。
如不服本裁定，應於收受送達後五日內向本院提出抗告狀。
                                    書記官  陳靜姿
中　　華　　民　　國　　96　　年　　4　　月　　16 　　日
